【裁判字號】    99,交聲,275
【裁判日期】    990330
【裁判案由】    違反道路交通管理處罰條例聲明異議
【裁判全文】
臺灣臺北地方法院交通事件裁定        99年度交聲字第275 號
原處分機關  臺北市交通事件裁決所
異  議  人
即受處分人  甲○○
上列受處分人因違反道路交通管理處罰條例案件，對於臺北市交
通事件裁決所於99年2月5日北市裁罰字第裁22─ZFP045807 號之
裁決書（原舉發案號：公警局交字第ZFP045807 號）不服而聲明
異議，本院裁定如下：
    主  文
原處分撤銷。
甲○○不罰。
    理  由
一、聲明異議意旨略以：異議人即受處分人甲○○於民國98年10
    月10日駕駛裝設有ETC電子收費e通機之車牌號碼0458-ES 號
    自用小客車，行經樹林收費站北（第11車道）無訛，惟異議
    人當天行駛高速公路時，由於人工收費站無站人，誤以為當
    天國慶日不必收費，後又因出國沒收到簡訊通知，實屬異議
    人之疏失，但異議人確無收到遠通的補繳通知，異議人居住
    地為臺北市○○街147巷1之8號2樓，若郵差真有放提醒通知
    ，異議人一定收得到，況異議人與幾乎足不出戶的70多歲婆
    婆同住，從未漏接任何信件，尤其是掛號等情節，爰對原處
    分不服，依法聲明異議，請求依法撤銷原處分等語。
二、原處分機關以：異議人即受處分人甲○○所有車牌號碼0458
    -ES自用小客車，申裝有ETC電子收費之e通機，於民國98年1
    0 月10日18時25分許，行經國道高速公路局樹林收費站北（
    第11車道）時，行駛電子收費車道而有不依規定繳費之違規
    ，經原舉發機關即內政部警政署國道公路警察局以異議人有
    違反道路交通管理處罰條例第27條第1 項規定而逕行掣單舉
    發，嗣經異議人於應到案日期99年1 月24日前（99年1月6日
    ）提出申訴，原處分機關即臺北市交通事件裁決所函請原舉
    發機關調查結果，仍認異議人有前揭違規行為，嗣於99年2
    月5 日以北市裁罰字第裁22-ZFP045807號裁決處分，依道路
    交通管理處罰條例第27條第1項規定，裁處罰鍰新臺幣3千元
    等語。
三、按道路交通管理處罰條例關於使用費用繳納之規定，計有第
    27條第1項汽車行駛於應繳費之公路應繳納之通行費及第56
    條第2 項在道路收費停車處所停車應繳納之停車費，二者均
    屬公法上金錢給付義務之性質，此觀之規費法第8條第1項第
    1 款甚明。而於94年2月5日該條例第56條立法修正前，二者
    處罰型態同為「不依規定繳費者」。惟上開立法修正後，第
    56條第2項處罰型態修正為：「書面通知駕駛人於7日內補繳
    ...逾期再不繳納，處3百元罰鍰」，可認立法者認其規範違
    反性非於「停車未繳費」之行為，而係「經通知補繳後逾期
    仍未繳納」之行為。反觀同條例第27條第1項自86年1月22日
    迄今未予修正，著眼在於我國以往使用公路、橋樑、隧道或
    渡輪之收費均採人工收費方式，故駕駛人行駛於上開地點不
    依規定繳費，乃明知未繳費而強行通過收費處所之行為，難
    諉為疏忽所致。但近來電子收費設備之採用，已部分取代傳
    統人工收費方式，駕駛人於行駛前雖有注意票證餘額是否足
    敷繳費之義務，惟於駕駛過程中難以隨時觀察該票證餘額，
    且通過收費處所發覺餘額不足時，亦難有立即停止駕駛並補
    足餘額之機會，此於高速行駛之公路上尤其明顯，是若駕駛
    人行駛於採用電子收費設備之上開地點不依規定繳費，是否
    仍一致認定其確有不繳費之故意及具有規範違反性，已非無
    疑。據此，本於上開條例第27條第1 項汽車行駛於應繳費之
    公路應繳納之通行費及第56條第2 項在道路收費停車處所停
    車應繳納之停車費均屬公法上金錢給付義務之特質，於該條
    例第27條第1 項在非人工收費之電子設備收費情形，未及比
    照同條例第56條第2項修正為「通知駕駛人補繳...逾期再不
    繳納」前，仍應作相同之解釋，即認在行駛於應繳費並使用
    電子收費設備之特殊情形下，該條例第27條第1 項之「不依
    規定繳費」應解釋為「經通知補繳後逾期仍未繳納」之行為
    ，亦有臺灣高等法院97年度交抗字第800 號裁定意旨可參。
    是駕駛人在經通知補繳期限前，是否有「汽車行駛於應繳費
    之公路不依規定繳費」之違規事實，仍屬不確定狀態，核先
    敘明。
四、經查：
(一)、本件異議人通行高速公路電子收費車道，未依規定繳費，其
    通行費補繳通知單係送達至「臺北市○○區○○里○○街81
    巷16之7號4樓」，惟因異議人並不住在該處，乃於98年11月
    10日寄送在臺北6支-螢橋郵局（處理局-臺北中正郵局），
    並有高速公路委託遠通電收公司辦理電子收費業務送達證書
    在卷可參（見本院卷第14頁）。經查，本件異議人之戶籍地
    雖登記為「臺北市○○區○○里○○街81巷16之7號4樓」（
    見本院卷第15頁），惟異議人實際居住地依據異議人所有上
    開0458-ES自用小客車行照為「臺北市○○區○○街147 巷1
    之8號2樓」，此有異議人所有上開0458-ES號車之行車執照
    影本1件在卷可稽（見本院卷第10頁），職是，本件補繳通
    知單應寄送地點應為行車執照上所載之地址「臺北市○○區
    ○○街147巷1之8號2樓」，異議人方能實際收受合法送達。
    再者，異議人始終否認有收受上開通行費補繳通知單，並提
    及96年6 月11日已有一次沒有收到補繳通知而轉成罰單之經
    驗，並有申訴書（見異議人申訴書，本院第4 頁）在卷可佐
    ，是異議人應知悉未按規定補繳之法律效果，且異議人所積
    欠之通行費加作業處理費僅90元，異議人若確有收到通行費
    補繳通知單，殊難想像會任由補繳期限經過，改被罰較高之
    罰鍰。因此，本件補繳通知單並未送達於異議人當時之住居
    所，應堪認定，揆諸前揭說明，本件補繳通知單之送達程序
    與法尚有未合，當不生合法送達之效力，應由原處分機關依
    法定程序合法送達後，再為妥適之處置。
(二)、綜上，本件異議人人固有於上開時間行經樹林收費站未繳費
    之事實，然補繳通知單既未合法送達予異議人人收受，即不
    符合道路交通管理處罰條例第27條第1 項所定之處罰要件，
    原處分機關未予查明，遽為本件裁罰，尚有未洽。是異議人
    之異議為有理由，原處分應予撤銷，另諭知異議人不罰。
據上論斷，應依道路交通案件處理辦法第20條，裁定如主文。
中    華    民    國    99    年  3     月    30      日
                      交通法庭法  官  施添寶
以上正本證明與原本無異。
如不服本裁定，應於裁定送達後5 日內，向本院提出抗告書狀。
                              書記官  陳弘文
中    華    民    國    99    年  3     月    30      日

司法院資訊處製作；財團法人民間司法改革基金會備份。
